【裁判字號】    97,消債抗,507
【裁判日期】    980209
【裁判案由】    聲請更生程序
【裁判全文】
臺灣高雄地方法院民事裁定           97年度消債抗字第507號
抗  告  人  甲○○
上列抗告人因聲請更生程序事件，對於中華民國97年11月25日本
院97年度審消債更字第404 號裁定提起抗告，本院裁定如下：
    主  文
抗告駁回。
抗告費用新台幣壹仟元由抗告人負擔。
    理  由
一、抗告意旨略以：伊於前向銀行辦理消費貸款致積欠無擔保債
    務且無法清償，於民國96年間依金融主管機關協調成立之中
    華民國銀行公會會員辦理消費金融案件無擔保債務協商機制
    與各債權銀行達成分期還款協議，同意自96年3 月份起於每
    月10日以新台幣（下同）14,732元依各債權銀行債權金額比
    例清償各項債務至全部清償為止，惟伊每月收入僅約為38,0
    00元左右，如扣除上開每月應償還金額，剩餘薪資已不足支
    應個人生活基本開銷、房貸數額及扶養親屬所需費用，伊自
    已無力償還上開債務，是伊未依前開分期還款協議繼續履行
    ，乃屬不可歸責於伊之事由所致，因而聲請鈞院准予裁定更
    生，惟原裁定竟以有擔保之房貸支出並不得優先受償而不可
    列為必要費用，且伊所有房地價值高於負債甚多，平均月收
    入扣除必要生活費用餘額亦達2 萬餘元而認並無不可歸責於
    己致履行顯有重大困難之事實而逕予駁回伊之聲請，然伊名
    下所有房屋係供一家居住使用，如無該屋即需另租屋居住，
    所需房租應遠高於每月房貸7,000 元，故該房貸支出應非不
    可認係生活必要之支出，且該屋屋齡已近30年，縱能以第三
    拍約102 萬元賣出，扣除房貸等費用亦有餘無幾，此並無法
    清償伊所積欠將近190 萬元之無擔保債務，況伊每月實領薪
    資僅約38,000元，且伊現年已59歲而快退休，以此扣除應計
    必要費用，每月至多僅餘14,801元左右，在退休前之每月餘
    額亦僅能清償無擔保債務106 萬元左右，伊自確有無法清償
    債務之情形，原裁定逕予駁回伊之聲請，於法自屬有誤，爰
    依法提起本件抗告，並聲明求為：原裁定廢棄，並准為更生
    之聲請。
二、按「債務人不能清償債務或有不能清償之虞者，得依本條例
    所定更生或清算程序，清理其債務。」、「債務人無擔保或
    無優先權之債務總額未逾新臺幣一千二百萬元者，於法院裁
    定開始清算程序或宣告破產前，得向法院聲請更生。」、「
    債務人與金融機構協商成立者，不得聲請更生或清算。但因
    不可歸責於己之事由，致履行顯有重大困難者，不在此限。
    本條例施行前，債務人依金融主管機關協調成立之中華民國
    銀行公會會員，辦理消費金融案件無擔保債務協商機制與金
    融機構成立之協商，準用前項之規定。」，消費者債務清理
    條例第3 條、第42條第1 項及第151 條第5 項、第6 項分別
    定有明文，而消費者債務清理條例之立法目的，依其立法理
    由乃認陷於經濟上困境之消費者若任其於惡性循環之債務窘
    境中自生自滅，其將衍生嚴重之社會問題，致難以維持安定
    之社會經濟秩序，故有予之分別情形依更生或清算之程序清
    理其債務之必要，藉以妥適調整其與各相關債權人等間之權
    利義務關係，以謀求消費者經濟生活之更生機會，從而健全
    社會經濟發展，惟私法上之債之關係，係以當事人間之信賴
    關係為基礎，為社會經濟組織之重要支柱，故當事人於以法
    律行為追求自己之利益之際，亦應顧及對方之利益，並考量
    債權債務在社會上之作用，本於誠實及信用之原則，行使其
    債權及履行其債務，故消費者如已與金融機構協商成立，或
    於本條例施行前已依金融主管機關協調成立之中華民國銀行
    公會會員辦理消費金融案件無擔保債務協商機制與金融機構
    成立協商，因此係經當事人行使程序選擇權所為之債務清理
    契約，債務人理應受該成立之協議所拘束，如無特殊情事，
    其原即應依此協商結果而為誠信履行，惟因慮及有些協商於
    成立之時，銀行債權人或僅考量其債權數額之清償而未慮及
    債務人之經濟能力，或債務人於嗣後因經濟情況變更（如清
    償期間收入或收益不如預期）而致依約履行將使其陷於經濟
    上之困境甚或履行不能，故上開條例於此即另開「因不可歸
    責於己之事由，致履行顯有重大困難者」之履行例外以助債
    務人之更生，則已成立協商者不能或不願依約履行而後依該
    例外條款聲請更生或清算者，依例外從嚴之原則，自應就其
    情形嚴予審核，於該當例外條件後始准之為其所負義務關係
    之調整，以避免其任意毀諾、濫用債務清理程序而藉此善意
    之立法惡意圖謀減免債務，致使該程序陷於道德危險之不義
    ，並因此使社會之信用緊縮而造成經濟之動盪，是5 年內未
    從事營業活動或從事小規模營業活動之消費者，若於消費者
    債務清理條例施行前曾依辦理消費金融案件無擔保債務協商
    機制而與各銀行成立協商者，自僅得於其就該協商確有該當
    不可歸責於己之事由致履行顯有重大困難之情形後，法院始
    須再審究其所負無擔保或無優先權之債務總額有無未逾上開
    規定數額、其現是否有不能清償債務或有不能清償之虞等情
    事，以決定該債務人是否得依更生或清算程序以清理其債務
    自明。
三、查本件抗告人於債清條例施行前之96年間，業依「中華民國
    銀行公會會員辦理消費金融案件無擔保債務協商機制」而與
    最大債權金融機構中華銀行達成債務清償方案之協商，約定
    抗告人應自96年3 月起於每月10日以14,732元依各債權銀行
    債權金額比例清償各項債務至全部清償為止，而抗告人於協
    商成立後，僅依期繳納14期即已毀諾未依該協議繼續履行分
    期償還乙節，此有協議通知書、財團法人金融聯合徵信中心
    當事人查詢個人資料回覆書、收款憑條等件在卷可稽，是抗
    告人於前既已依債務協商機制與金融機構成立協商，依上開
    說明，其原即應依此協商結果而為誠信履行，故其欲援引上
    開條例條項之例外規定而再聲請更生或清算時，自應先就其
    不依約履行是否具不可歸責於己之事由而致履行顯有重大困
    難之情形嚴為審查，並於該當後始再審究其現是否有不能清
    償債務或有不能清償之虞等情事以為准駁之決定。
四、抗告人固以其對金融機構借貸所負之債務計達2,685,810 元
    ，惟其每月薪資所得於扣除個人必要生活及扶養母、配偶費
    用（本人生活費用10,000元；扶養費：母2,200 元、配偶5,
    000 元）與房貸支出7,300 元後已不能清償債務等語為本件
    更生之聲請，並提出債權人清冊、財產及收入狀況說明書、
    戶籍謄本、綜合所得稅各類所得資料清單、財產歸屬資料清
    單、財團法人金融聯合徵信中心當事人查詢個人資料回覆書
    、勞工保險被保險人投保資料表等件為證，惟查：
  (一)、按「負扶養義務者有數人而其親等同一時，應各依其經濟
      能力，分擔義務」、「受扶養權利者，以不能維持生活而
      無謀生能力者為限。前項無謀生能力之限制，於直系血親
      尊親屬，不適用之。」、「因負擔扶養義務而不能維持自
      己生活者，免除其義務。但受扶養權利者為直系血親尊親
      屬或配偶時，減輕其義務。」、「扶養之程度，應按受扶
      養權利者之需要與負扶養義務者之經濟能力及身分定之。
      」，民法第1115條第3 項、第1117條、第1118條、第1119
      條分別定有明文。查抗告人之母謝阿限（16年7 月1 日生
      ）名下無任何財產，其於95、96年度亦查無申報所得，而
      其計育有含聲請人在內之已成年子女4 人，而抗告人之妻
      謝李鳳丹名下有1 車，其於95、96年度之申報所得僅有18
      7 元，其與聲請人共育已成年子女4 人等情，此有綜合所
      得稅各類所得資料清單、財產歸屬資料清單、戶籍謄本、
      家族系統表等件在卷足憑，是抗告人之母及其配偶依上開
      所得、財產資料所示固得認均已達不能維持生活之程度而
      得受扶養，惟抗告人既主張已不能維持自己之生活，依上
      開規定，其即得減輕其義務及程度，而對抗告人之其母應
      負扶養義務者有4 ，以內政部社會司所公佈之97年度高雄
      市最低生活費10,991元為標準計算，抗告人就其母應負擔
      者每月即不應超過2,748 元以上之數額，且抗告人既自陳
      每月分擔其母之扶養費為低於此數之2,200 元，其對其母
      應負擔之每月扶養費即應以此為計；另抗告人與其配偶所
      育之子女4 人既均已成年，其等與抗告人自均應對謝李鳳
      丹負扶養義務，縱有如抗告人所述之其子女所得均非甚高
      或甚無所得等情，此亦僅得減輕其等之義務而依法不得免
      除，在考量抗告人與其子女雙方之負擔及得減輕之程度，
      認抗告人對其配偶應負之扶養義務，應以不高於其自述之
      每月5,000 元始為適當，否則即有惡意逃避債務之嫌；
  (二)、抗告人自96年迄今均任職於維川有限公司，其於96年度稅
      後之年所得乃為428,688 元，自97年1 月起迄於9 月自述
      受傷應為休養時止之所得乃為361,986 元（每月借支2 萬
      元至15,000元均予還原計入總所得內），名下有1 房1 地
      （課稅現值為1,165,350 元，現業經查封拍賣中，定拍最
      低價為165 萬元），查封拍賣前每月應繳房貸為5,644 元
      至7,277 元之譜，等情，此亦有勞工保險卡、綜合所得稅
      各類所得資料清單、財產歸屬資料清單、薪資單及本院民
      事執行處通知等件在卷足憑，是依上開資料計算，抗告人
      於協議成立之96年度的稅後平均收入乃為43,475元，而其
      於97年至毀諾前之4 月止（履行14期即自5 月10日起毀諾
      ）之實得薪資則平均為每月41,686元，以此扣除其每月應
      負擔之上開扶養費即其母2,200 元、配偶5,000 元，併以
      每月5,496 元計算之本人必要生活費用（抗告人業已負債
      近300 萬元左右而謂不能清償，其自不得以無負債人員之
      一般生活費標準以上而須以較低之上開高雄市最低生活費
      標準生活而節忖開銷用以償債始符誠信，另抗告人既育有
      已成年子女4 人，且其既主張已不能維持自己之生活，依
      法其即得請求受子女之扶養，其子女如上述縱得請求減輕
      其義務及程度，在不得免除之情形下，本院認以半數為計
      算較為適當）及免除抗告人流離失所之住居所需房貸平均
      支出6,500 元後，其在毀諾時之平均收入所餘應仍有22,4
      90元左右，以此扣除抗告人每月應償還之協商金額14,732
      元後，其得支配之收入即仍應有餘7,758 元左右而尚有餘
      力得供其他清償，故聲請人於毀諾時如仍依約履行前揭之
      協商方案後，亦應無何將陷其於經濟上困境而無得維持生
      活之情形，其主張有不可歸責於己之事由致履行顯有重大
      困難之情事云云即尚無據，況抗告人所有之不動產依其土
      地公告現值及房屋課稅現值合計仍有116 萬元左右，此衡
      之定拍價格嗣可拍得之數額（三拍）應甚接近，則以此資
      產價值扣除其所負債務（擔保者801,000 元、無擔保者1,
      884,810 元）後，其所負者即僅餘無擔保債務152 萬元左
      右，此已較96年間於為上開協議時之無擔保債務數額（1,
      62 0,482元）為低而更堪負荷，而抗告人於為本件聲請時
      之月平均收入約為40,221元以上（計至9 月份），以此扣
      除仍計入住居所需之上開必要支出數額19,196元（2,200+
      5,000+5,496+6,500） 後尚餘21,025元，此再與上開無擔
      保債務對比，在不計利息之情形下，其得清償完畢之時間
      約為6 年，依此為計，抗告人之個人情況尚不得認已有不
      能償債務或有不能清償之虞之情事者，所為之主張自不足
      採。
五、綜上，抗告人於與金融機構成立上開債務協商後，其經濟情
    況並無因履行後將陷其於經濟上之困境而無得以維持生活之
    變更情形，於此自無何不可歸責於己之事由致履行顯有重大
    困難之情事，且亦未有不能償債務或有不能清償之虞之情事
    ，其情況自未該當消債條例例外准許聲請更生之要件，依上
    規定，自應駁回其更生之聲請，原審裁定駁回抗告人更生之
    聲請，依法即無違誤，抗告意旨指摘原裁定不當，求予廢棄
    另為裁定，為無理由，自應予以駁回，而抗告人之更生抗告
    既經駁回，其在本件抗告中另提之保全處分聲請即失所附而
    無予停止強制執行之必要，爰併予駁回而不另為諭知。
六、據上論結，本件抗告為無理由，依消費者債務清理條例第15
    條，民事訴訟法第495 條之1 第1 項、第449 條第1 項、第
    95條、第78條，裁定如主文。
中    華    民    國    98    年    2     月    9    日
                       民事第一庭  審判長法  官  黃國川
                                         法  官  郭瓊徽
                                         法  官  黃宏欽
以上正本證明與原本無異。
本裁定不得再抗告。
中    華    民    國    98    年    2     月    9     日
                            書  記  官  陳心儀


司法院資訊處製作；財團法人民間司法改革基金會備份。
